臺灣高等法院民事判決
108年度上易字第1399號
上訴人即附
帶被上訴人  高禎祥  

訴訟代理人  陳潼彬律師  
被上訴人即  
附帶上訴人  大瀚國際商務中心股份有限公司

法定代理人  蔡明璋  
訴訟代理人  尤彰澤律師  
上列當事人間請求給付租金等事件，上訴人對於中華民國108年1
1月7日臺灣臺北地方法院108年度北訴字第2號第一審判決提起上
訴，被上訴人為附帶上訴並為訴之減縮，本院於109年5月19日言
詞辯論終結，判決如下：
    主      文
一、原判決（除減縮部分外）關於命上訴人給付逾新臺幣伍拾玖
    萬壹仟壹佰捌拾參元，及自民國一百零七年五月三日起至清
    償日止按週年利率百分之五計算之利息部分，及該部分假執
    行之宣告，暨該訴訟費用負擔之裁判，均廢棄。
二、上開廢棄部分，被上訴人在第一審之訴及假執行之聲請均駁
    回。
三、其餘上訴及附帶上訴均駁回。
四、廢棄部分之第一審訴訟費用由被上訴人負擔。第二審訴訟費
    用，關於上訴部分由被上訴人負擔二分之一；餘由上訴人負
    擔。關於附帶上訴部分由被上訴人負擔。
    事實及理由
一、被上訴人主張：上訴人於民國105年12月13日向伊承租門牌
    號碼臺北市○○區○○○路0段00號2樓部分空間（面積155.1坪）
    作為辦公室使用（下稱系爭辦公室），並簽訂租賃契約書（
    下稱系爭租約），約定租期自106年1月1日起至109年1月31
    日止，每月租金新臺幣（下同）26萬6315元（含稅），管理
    費2萬7685元及水電費均由上訴人負擔。嗣上訴人以不再租
    用為由，於106年8月1日通知伊將於同年10月31日前搬離；
    惟上訴人自同年5月起即未繳納水電費及管理費，均由伊代
    為墊付，及積欠同年8至10月份租金，且其提前終止租約應
    依系爭租約第12條第2項約定給付違約金即3個月租金予伊，
    伊得請求上訴人給付如附表A欄所示金額共計178萬9747元等
    情。爰依系爭租約第3條、第6條第1項及第12條第2項約定，
    求為命上訴人如數給付並加付自起訴狀繕本送達翌日即107
    年5月3日起算法定遲延利息之判決（被上訴人逾此部分請求
    ，非本院審理範圍，茲不贅敘）。
二、上訴人則以：伊承租系爭辦公室後陸續發現空調管路滴水、
    送風機雜音、消防安全、電費結構不合理等瑕疵，經伊催告
    修繕未果，乃於106年8月1日依民法第430條規定終止系爭租
    約；如認伊終止租約不合法，兩造於同年月28日合意終止系
    爭租約並辦理點交，伊負擔之水電費、管理費及租金，應僅
    計算至該日止。被上訴人係以不動產租賃為業，屬消費者保
    護法（下稱消保法）所定企業經營者，系爭租約第12條第2
    項關於違約金之約定屬定型化條款，不論被上訴人是否受有
    損害，均以3個月租金計算違約金，顯失公平而無效，縱為
    有效，亦為過高，應予酌減。並得以伊交付之履約保證金76
    萬899元（下稱系爭履約保證金）扣抵伊積欠之債務等語，
    資為抗辯。
三、原審命上訴人給付被上訴人118萬2147元，及如附表B欄所示
    金額自附表C欄所示日期起至清償日止，按週年利率5％計算
    之利息，駁回被上訴人其餘之請求。上訴人提起上訴，被上
    訴人則提起附帶上訴（並為訴之減縮）。
(一)上訴部分：
  1.上訴人上訴聲明：
  ⑴原判決（除減縮部分外）不利於上訴人部分廢棄。
  ⑵上開廢棄部分，被上訴人在第一審之訴及假執行之聲請均駁
    回。
  2.被上訴人答辯聲明：上訴駁回。
(二)附帶上訴部分：
  1.被上訴人附帶上訴聲明：
  ⑴原判決關於駁回被上訴人後開第2項之訴部分廢棄。
　⑵上訴人應再給付被上訴人60萬7600元，及自107年5月3日起至
    清償日止，按週年利率5％計算之利息。  　　
  2.上訴人答辯聲明：附帶上訴駁回。   
四、下列事項為兩造所不爭執，應可信為真實（見本院卷第42至
    43頁）：
  ㈠被上訴人將系爭辦公室（面積155.1坪）出租上訴人使用，並
    於105年12月13日簽訂系爭租約，約定租期自106年1月1日起
    至109年1月31日止，每月租金26萬6315元（含稅），管理費
    2萬7685元及水電費由上訴人負擔。上訴人並交付系爭履約
    保證金。
  ㈡上訴人以系爭辦公室有空調管路滴水、送風機雜音、消防安
    全、電費結構不合理等瑕疵，無意再承租系爭辦公室，於10
    6年8月1日通知被上訴人將於106年10月31日前搬離。
  ㈢上訴人於106年8月17日通知被上訴人將於106年8月25日搬離
    。
  ㈣上訴人於106年8月26日遷出系爭辦公室，兩造於同年月28日
    辦妥點交。
五、兩造之爭點如下：
  ㈠上訴人終止系爭租約是否合法？兩造是否合意終止系爭租約
    ？系爭租約何時終止？
  ㈡被上訴人請求上訴人給付積欠租金、管理費、水電費、違約
    金，是否有理由？若為有理由，經以上訴人繳付系爭履約保
    證金扣抵後，被上訴人尚得請求金額若干？
六、茲就兩造之爭點，說明本院之判斷如下：
  ㈠上訴人依民法第430條規定終止系爭租約為不合法，復未舉證
    兩造合意提前於106年8月26日或28日終止租約；應認其係依
    系爭租約第12條第2項約定提前終止租約，於106年10月31日
    始發生終止租約效力：
　⒈按租賃關係存續中，租賃物如有修繕之必要，應由出租人負
    擔者，承租人得定相當期限，催告出租人修繕。如出租人於
    其期限內不為修繕者，承租人得終止契約或自行修繕，而請
    求出租人償還其費用或於租金中扣除之，民法第430條定有
    明文。故上訴人如欲依上開規定終止系爭租約，須定相當期
    限催告被上訴人修繕，如未定期催告修繕，自不得逕行終止
    系爭租約。
　⒉經查：　
　⑴上訴人以系爭辦公室發現空調管路滴水，於106年6月17日、6
    月30日通知被上訴人修繕，並提出106年6月30日函可稽（見
    原審卷第55頁），但其內容僅謂「…本公司承租臺北市○○○路
    0段00號M樓部分空間，2017年6月17日發現冷氣管線空調管
    路滴水，經通知貴公司在案，然至今未見解決，今日發現滴
    水情況更形嚴重，影響正常使用及觀瞻甚巨，請貴公司儘速
    解決…」等語，並未定期催告被上訴人為修繕，自無由證明
    其已定相當期限催告被上訴人為修繕。上訴人雖以被上訴人
    應允於106年7月15日修繕完畢，迄未遵期修繕等語。惟：被
    上訴人接獲上訴人通知後，旋即通知系爭辦公室所在敦南摩
    天大廈（下稱系爭大樓）業主富邦人壽保險公司（下稱富邦
    公司）檢查修繕，判定當時外氣潮濕，該區空調冰水管保溫
    棉老舊，保溫功能不足，致管路外表與空氣作用產生結露致
    生冷凝水，並非漏水；經安排廠商於106年7月15日、7月28
    日就產生冷凝水處採區段更新保溫棉後，即已改善完成，不
    再有結露冷凝水產生，後續亦未再接獲通報有結露冷凝水狀
    況等情，有富邦公司不動產部聯絡106年6月29日便函、被上
    訴人與富邦公司往來電子郵件、富邦公司108年2月14日函可
    稽（見原審卷第112至125頁、第155頁），尚難僅以廠商排
    定修繕時程遽謂上訴人有定期催告或被上訴人未遵期修繕之
    事實。
　⑵上訴人復抗辯：伊曾質疑系爭辦公室電費結構不合理，嗣持
    續向被上訴人反應，未獲置理等語。惟：系爭辦公室所在樓
    層係被上訴人向業主富邦公司承租，再分租各戶，系爭辦公
    室水電費、管理費均由被上訴人先向上訴人收取，再轉交管
    理委員會等情，業經被上訴人陳明在卷（見本院卷第76頁）
    ，上訴人亦不爭執系爭辦公室水電費及管理費均屬被上訴人
    代收代付性質（見原審卷第44頁反面）。被上訴人接獲上訴
    人質疑電費結構後，請富邦公司以106年6月29日聯絡便函說
    明每月電費計算方式並提出電費分攤表，被上訴人復將富邦
    公司函件作為附件於106年7月4日寄發上訴人等情，有前揭
    聯絡便函、106年5月摩天廣場各櫃電費分攤表、室內（公共
    ）電費分攤法、被上訴人承辦人106年7月4日請示主管將富
    邦公司函件作為附件通知上訴人之電子郵件、被上訴人106
    年7月4日函及上訴人106年7月17日函為憑（見原審卷第56頁
    、第157頁、第253至258頁、第269頁）。觀諸卷附被上訴人
    通知上訴人歷來公共管理費分攤收繳單、繳款通知單、客戶
    對帳單、各櫃電費分攤表（見原審卷第271至303頁），可知
    各承租戶每月電費包括公共電費分攤、空調電費分攤及各承
    租戶個別使用電費，被上訴人向上訴人收取之電費均為系爭
    辦公室所在系爭大樓管理委員會依台電公司帳單內容按承租
    戶租用坪數比例分攤而來。上訴人徒以裝置系爭辦公室個別
    使用電表度數（計算各承租戶個別使用電費）質疑被上訴人
    收取電費不合理而有瑕疵，恝置不論承租戶每月應繳納系爭
    大樓管委會電費結構尚包括公共電費分攤、空調電費分攤之
    事實，亦無足取。
　⑶此外，上訴人就系爭辦公室有「風機雜音」、「消防安全」
    等瑕疵部分，均未提出證據以實其說，復未舉證業已定期催
    告被上訴人修繕。上訴人抗辯依民法第430條規定終止系爭
    租約，於法固有未合。　　
  ⒊惟：依系爭租約第12條第2項約定：「乙方（指上訴人，下同
    ）於期限屆滿前如欲提前終止本契約，得於3個月前以書面
    通知甲方（指被上訴人，下同），並支付甲方3個月租金作
    為提前終止本契約之違約金及繳清各項應付費用」（見原審
    卷第12頁）。上訴人於106年8月1日通知被上訴人已無意願
    再承租系爭辦公室，將於106年10月31日前搬離，尚使用系
    爭辦公室期間之租金，請由履約保證金內扣除等語（見原審
    卷第57頁），合於上開約定；被上訴人亦主張上訴人係依系
    爭租約第12條第2項約定提前終止租約（見原審卷第69頁反
    面、第110頁），故上訴人抗辯依民法第430條規定終止租約
    之理由，縱非事實，亦於租約終止之效力不生影響，堪認系
    爭租約應於106年10月31日發生終止效力。
　⒋上訴人復抗辯：被上訴人於106年8月25日寄發提前終止協議
    書，經兩造於同年8月28日點交系爭辦公室，兩造已合意終
    止系爭租約等語。然查：
　⑴被上訴人主張其於106年8月25日寄發提前終止協議書予上訴
    人，僅係為促成和解所提出退讓條件等語，上訴人亦自承：
    因該提前終止協議書記載伊於扣除履約保證金後需再支付17
    萬6271元，但伊對水電費計算仍有疑義，故未簽署等語（見
    原審卷第42頁反面），顯然兩造未就提前終止系爭租約所生
    爭議互相讓步而成立和解契約，即無從認兩造業以該提前終
    止協議書合意提前終止系爭租約。
　⑵上訴人雖於106年8月26日遷出系爭辦公室，並於同年月28日
    將系爭辦公室內物品點交予被上訴人，有系爭辦公室點交清
    單為證（見原審卷第239至243頁），充其量僅能認為上訴人
    有提前返還系爭辦公室之事實，仍難逕依該事實推認兩造間
    已有合意終止租約之默示意思表示。是上訴人抗辯；兩造合
    意於106年8月26日或28日終止系爭租約等語，洵不可採。　
　㈡被上訴人主張上訴人積欠租金、管理費、水電費、違約金，
    經以履約保證金抵充後，上訴人應給付59萬1183元，應予准
    許；逾此範圍之請求，為無理由：
  ⒈依系爭租約第4條第1項約定：「租賃期間屆滿或終止時，乙
    方遷出並依第9條約定交還租賃標的物，且無任何未履行本
    契約之情事時，由甲方將無息退還該項履約保證金予乙方…
    」、第3項約定：「乙方如有任何依本契約應給付而未為給
    付之金額（包括租金）或費用時，甲方得逕自履約保證金內
    扣除或扣抵，乙方不得異議…」（見原審卷第9頁）。可見上
    訴人交付系爭履約保證金，其主要目的在於擔保其履行租賃
    債務，故租賃關係消滅後，上訴人如有欠租或其他債務不履
    行時，其所交付之系爭履約保證金發生當然抵充之效力。上
    訴人已交付按3個月未稅租金25萬3633元計付之系爭履約保
    證金，為兩造所不爭執，系爭租約於106年10月31日發生終
    止效力，亦經本院認定如前；上訴人尚欠106年8月至10月租
    金未付，經以系爭履約保證金抵充後，被上訴人主張上訴人
    尚欠租金3萬8046元未付（計算式：12,682×3＝38,046），即
    屬有據。
　⒉又系爭租約第6條第3項約定：「水電費、大樓管理費之負擔
    ，以甲方交付租賃標的物之日，及乙方返還租賃標的物予甲
    方之日，為計算基準日」、第14條第2項約定：「每月管理
    費用…總計為2萬7685元整」（見原審卷第11、12頁），上訴
    人於106年8月28日返還系爭辦公室，業如前述，被上訴人主
    張上訴人積欠106年5月至同年8月28日之水電費及自106年6
    月至同年8月28日之管理費，並提出系爭大樓管理委員會出
    具106年5月至8月水電費分攤明細表為證（見原審卷第74至7
    9頁、第81至86頁、第88至93頁、第95至100頁），則被上訴
    人主張上訴人積欠如附表編號1至7之B欄所示金額，合計17
    萬2687元（計算式：17,324＋27,685＋24,773＋27,685＋25,043
    ＋25,839＋24,338＝172,687），亦屬有理；被上訴人請求上訴
    人再給付106年9、10月管理費各2萬7685元，洵非有據。
　⒊上訴人雖抗辯：系爭租約第12條第2項屬定型化條款，違反內
    政部106年1月1日公布房屋租賃定型化契約應記載及不得記
    載事項第12條有關承租人任意終止租約之違約金不得超過1
    個月之規定，依消保法第12條、第17條第2項規定無效等語
    。惟：上訴人自陳其承租系爭辦公室係為開設公司銷售保健
    食品為目的，為建立並符合商品價位形象始承租系爭辦公室
    等語（見原審卷第141之1頁反面），被上訴人則為出租商務
    中心為業之企業，其出租系爭辦公室供上訴人執行業務使用
    ，顯非單純供最終消費者使用，亦非以消費為目的而交易；
    況兩造於105年12月13日簽訂系爭租約時，前揭應記載及不
    得記載事項尚未公布，自無適用消保法之適用。又定型化契
    約條款，因違反誠信原則，顯失公平而無效者，應以該契約
    條款之約定，與法律基本原則或法律任意規定所生之主要權
    利義務過於偏離，而將其風險分配儘移歸相對人負擔，使預
    定人享有不合理之待遇，致得以免除或減輕責任，再與契約
    中其他一般條款綜合觀察，其雙方之權利義務有嚴重失衡之
    情形者，始足當之。系爭租約第12條約定承租人不附理由提
    前終止租約時，應給付出租人違約金之約定，固屬定型化約
    款，但上訴人基於自身考量選擇向被上訴人承租系爭辦公室
    ，且該約定既賦予上訴人不附理由任意提前終止租約之權利
    ，則被上訴人於此情形請求上訴人給付違約金，應屬保護被
    上訴人出租期限利益之合理手段，具有正當性，難認有何權
    利失衡或顯失公平之情形，該約款並非無效；至上訴人得否
    依民法第252條規定請求法院酌減違約金，則屬別一問題。
    上訴人此部分辯解，殊無可採。　　
　⒋上訴人依系爭租約第12條第2項約定提前3個月以書面終止系
    爭租約，業如前述，被上訴人固得依該項約定請求上訴人給
    付違約金，惟：
　⑴當事人所定違約金究竟屬於何種，應依當事人之意思定之，
    倘當事人未予訂定，則視為以預定債務不履行之損害賠償為
    目的之賠償總額預定性違約金，此觀民法第250條第2項規定
    自明（最高法院98年度台簡上字第39號判決意旨參照）。系
    爭契約第12條第2項約定用語，對照同條第3項約定：「任一
    方如違反或不履行本契約各項約定時，經他（方）以書面通
    知限期改正而未改正者，他方得終止本契約。違約方應向他
    方支付相當於6個月租金之『懲罰性違約金』，並繳清各項應
    付費用…」（見原審卷第12頁），兩造間就系爭契約第12條
    第2項所約定之違約金，既未特別約定，依上說明，應視為
    損害賠償總額預定性質違約金。至該約款所稱「各項應付費
    用」，應指水電費、管理費或其他費用，不包括損害賠償在
    內。被上訴人主張系爭契約第12條第2項所約定違約金性質
    屬於懲罰性違約金，並無可採。
　⑵又約定之違約金過高者，法院得減至相當之數額，民法第252
    條定有明文。所謂相當之數額，應依一般客觀事實，社會經
    濟狀況及當事人所受損害情形，暨債務人若能如期履行債務
    時，債權人可得享受之一切利益為衡量之標準。又違約金之
    約定，乃基於個人自主意思之發展、自我決定及自我拘束所
    形成之當事人間之規範，本諸契約自由之精神及契約神聖與
    契約嚴守之原則，契約當事人對於其所約定之違約金數額，
    原應受其約束。惟倘當事人所約定之違約金過高者，為避免
    違約金制度造成違背契約正義等值之原則，法院得參酌一般
    客觀事實、社會經濟狀況及當事人所受損害情形，依職權減
    至相當之金額（最高法院102年度台上字第1606號判決意旨
    參照）。本院審酌系爭辦公室位於臺北市敦南商圈精華區，
    上訴人已提前交還系爭辦公室，而被上訴人於收回系爭辦公
    室後，已於106年11月20日再出租他人，並提出租賃契約書
    可考（見本院卷第61至70頁）；上訴人積欠租金、水電費、
    管理費未付，經被上訴人以系爭履約保證金抵充後，尚欠租
    金3萬8046元、水電及管理費17萬2687元未付，被上訴人因
    此所受損害尚非過鉅，及現今社會實況等一切情狀，認本件
    兩造約定上開違約金確屬過高，應酌減至按1.5個月租金（
    未稅）計付38萬450元（計算式：253,633×1.5＝380,450，元
    以下四捨五入），始為允當。上訴人抗辯；被上訴人收取違
    約金不得超過1個月租金、被上訴人主張：該約定違約金並
    無過高，均無可採。
　⒌被上訴人主張上訴人積欠租金、管理費、水電費、違約金，
    經以履約保證金抵充後，上訴人應給付59萬1183元（計算式
    ：38,046＋172,687＋380,450＝591,183），應予准許；逾此範
    圍之請求，即非有據。
七、又給付無確定期限者，債務人於債權人得請求給付時，經其
     催告而未為給付，自受催告時起，負遲延責任。其經債權
    人起訴而送達訴狀，與催告有同一之效力；遲延之債務，以
    支 付金錢為標的者，債權人得請求依法定利率計算之遲延
    利息 ；應付利息之債務，其利率未經約定，亦無法律可據
    者，週 年利率為5 ％，民法第229條第2項、第233條第1項前
    段、第 203條定有明文。被上訴人請求上訴人前揭租金、水
    電費、違約金有理由部分，係屬不確定期限之債權，且以支
    付金錢為標的，則被上訴人請求上訴人自起訴狀繕本送達翌
    日即107年5月3日（見原審卷第27頁、本院卷第92頁）起算
    法定遲延利息，亦屬有理。 
八、綜上所述，被上訴人依系爭租約法律關係，請求上訴人給付
    59萬1183元，及自107年5月3日起至清償日止，按週年利率5
    ％計算之利息部分，為有理由，應予准許；逾此部分之請求
    ，為無理由，不應准許。原審（除減縮部分外）就超過上開
    應准許部分，為上訴人敗訴之判決，並分別為准、免假執行
    之宣告，尚有未洽，上訴意旨指摘原判決此部分不當，求予
    廢棄改判，為有理由，爰由本院予以廢棄，改判如主文第2
    項所示。至上開應准許部分，原審為上訴人敗訴之判決，核
    無違誤，上訴意旨指摘原判決此部分不當，求予廢棄改判，
    為無理由，應駁回其上訴。被上訴人提起附帶上訴，請求上
    訴人應再給付60萬7600元本息，為無理由，不應准許，應駁
    回其附帶上訴。並依民事訴訟法第79條規定，為訴訟費用負
    擔之判決。
九、本件事證已臻明確，兩造其餘之攻擊或防禦方法及所用之證
    據，經本院斟酌後，認為均不足以影響本判決之結果，爰不
    逐一論列，附此敘明。
十、據上論結，本件上訴人之上訴為一部有理由、一部無理由；
    被上訴人之附帶上訴為無理由。爰判決如主文。　
中　　華　　民　　國　　109 　年　　6 　　月　　2 　　日
                    民事第八庭    
                        審判長法  官  陳邦豪
                              法  官  古振暉
                              法  官  胡宏文

附表：
編號 項   目   名  稱 請求金額A （新臺幣） 原審判決金額B （新臺幣）   原審判決C  利息起算日 1 106年5月水電費 1萬7324元 同左 106年6月21日 2 106年6月管理費 2萬7685元 同左 106年7月21日 3 106年6月水電費 2萬4773元 同左 106年7月21日 4 106年7月管理費 2萬7685元 同左 106年8月21日 5 106年7月水電費 2萬5043元 同左 106年8月21日 6 106年8月管理費 2萬7685元 2萬5839元(至106年8月28日) 106年9月21日 7 106年8月水電費(至106年8月28日) 2萬4338元 同左 106年9月21日 8 106年8月租金 26萬6315元 24萬8561元(至106年8月28日) 106年8月2日 9 106年9月租金 26萬6315元 0  10 106年9月管理費 2萬7685元 0  11 106年10月租金 26萬6315元 0  12 106年10月管理費 2萬7685元 0  13 違約金 76萬899元 同左 106年11月1日 合               計  178萬9747元 118萬2147元  

正本係照原本作成。
不得上訴。
中　　華　　民　　國　　109 　年　　6 　　月　　2 　　日
　　　　　　　　　　　　    　書記官  陳永訓